臺灣高等法院民事判決　　　　　　　 93年度上更(一)字第242號
上　訴　人　甲○○
訴訟代理人　高素真律師
被　上訴人　華南商業銀行股份有限公司
法定代理人　許德南
訴訟代理人　郭方桂律師
上列當事人間請求返還消費借貸款事件，上訴人對於中華民國91
年4月30日臺灣板橋地方法院 91年度訴字第97號第一審判決，提
起上訴，經最高法院發回更審，本院於中華民國 94年4月12日言
詞辯論終結，判決如下：
    主  文
原判決關於命上訴人連帶給付新台幣佰萬元及利息暨違約金部
分，並命上訴人負擔訴訟費用部分之裁判廢棄。
右廢棄部分被上訴人在第一審之訴駁回。
第一審命上訴人負擔訴訟費用部分、第二審及發回前第三審訴訟
費用均由被上訴人負擔。
    事實及理由
一、本件被上訴人主張：原審共同被告合吉貿易有限公司（下稱
    合吉公司）於民國90年3月1日，邀上訴人及蔡賢士、吳德貞
    、蔡宜學（下稱蔡賢士等三人）為連帶保證人，向伊借款新
    台幣（下同）300萬元，約定期限1年，利息按伊基本放款利
    率加碼年率百分之1計算，如遲延償還本息，逾期在6個月以
    內者，按原利率百分之10，逾期超過 6個月者，按原利率百
    分之20加付違約金。詎合吉公司自90年9月1日起即未按期繳
    息，依約本金 300萬元視為全部到期等情。依借貸及連帶保
    證之法律關係，求為命上訴人與合吉公司、蔡賢士等三人連
    帶給付300萬元及自 90年9月1日起至清償日止，按年息百分
    之8‧535計算之利息，暨自 90年10月1日起至清償日止，逾
    期在6個月以內者，按上開利率百分之10，逾期超過6個月者
    ，按上開利率百分之20計付違約金之判決（被上訴人請求合
    吉公司、蔡賢士等三人連帶給付部分，已受勝訴判決確定）
    。
二、上訴人則以：伊未在系爭借據上簽名或蓋章擔任合吉公司借
    款之連帶保證人，上訴人亦未向伊對保，伊不負連帶保證責
    任。本件為另筆借款，上訴人所簽授信約定書之授權範圍亦
    不及於本件保證行為。況系爭借據係合吉公司於對保前，擅
    自以上訴人為連帶保證人，而偽簽上訴人姓名並蓋用印文，
    均與上訴人無涉，上訴人並非系爭債務之連帶保證人等語，
    資為抗辯。
三、原審判決命上訴人應連帶給付被上訴人 300萬元及法定遲延
    利息暨違約金等情。上訴人提起上訴，求為將原判決廢棄，
    駁回被上訴人第一審之訴。並補陳略以：本件90年3月1日60
    萬元及 240萬元借據（以下合稱系爭借據）之簽名蓋章，均
    非上訴人所親為，且與 78年10月5日授信約定書（下稱系爭
    授信約定書）之印文不符。被上訴人亦承認未經對保，合吉
    公司實際前負責人蔡賢士並以公證之書面證詞，證明上訴人
    並未就系爭借款為保證（見發回前本院卷第76頁）。系爭授
    信約定書，所蓋之印文並非印鑑，亦未授權以該印章為與被
    上訴人往來之證明，縱使系爭借據之印文與授信約定書之印
    文相符，亦不得為上訴人同意連帶保證之證明，是亦無再送
    鑑定之必要。又依系爭授信約定書第10條，與被上訴人於90
    年2月26日與蔡賢士等三人重新簽訂之授信約定書第 14條內
    容，迥然不同。系爭借據並載明「保證人均願．．．另訂立
    ．．．授信約定書．．．並將該授信約定書視為本借據之一
    部分」，而該借據係於90年3月1日所簽訂，蔡賢士等三人，
    並另簽訂新授信約定書，而上訴人系爭係於 78年10月5日所
    簽訂，亦未另簽訂授信約定書，並未為本件之保證等語。
四、被上訴人則求為駁回上訴，並補陳略以：按證人僅提出書面
    ，並未經法院訊問者，不得採為合法之憑證。上訴人所提蔡
    賢士 91年12月6日經公證之書面證詞，即無證據能力。又本
    件借據「甲○○」之印文既為真正，依民法第3條第2項關於
    印章代簽名生同等效力之規定，上訴人即應負連帶保證責任
    。且對保與否，並非保證契約之成立要件，上訴人不得以此
    為免負保證責任之論據等語。
五、本件被上訴人所主張之事實，固有被上訴人提出授信約定書
    影本4紙、借據2紙等可稽（見原審卷第 7至16頁）。惟按民
    事訴訟如係由原告主張權利者，應先由原告負舉證之責，若
    原告先不能舉證，以證實自己主張之事實為真實，則被告就
    其抗辯事實即令不能舉證，或其所舉證據尚有疵累，亦應駁
    回原告之請求（最高法院 17年上字第917號判例參照）。本
    件上訴人抗辯：該借據之印文，與系爭授信約定書上之印文
    ，縱使相同。而該印文皆由合吉公司所為，並非上訴人所蓋
    ，其並無為連帶保證之意思等語。是本件應審酌者為被上訴
    人就系爭借據上所蓋上訴人為連帶保證人之印文，是否為上
    訴人所蓋用或經其同意，即兩造就保證契約意思表示合致，
    負舉證責任，茲分述於次：
  (一)按與金融機關交易，須使用留在該機關印鑑卡之印鑑，此為
    週知之事實（最高法院79年度台上字第2608號判決參照）。
    本件上訴人於 78年10月5日與被上訴人所簽訂之授信約定書
    ，係僅就該次借款所立具，並未另附有留在被上訴人印鑑卡
    之印鑑，為被上訴人所自認（見本院卷第25、40頁），換言
    之，並無如被上訴人與蔡賢士等人，於 90年2月26日所立具
    之授信約定書第14條所約定之「嗣後立約人與貴行一切往來
    ，．．．憑後列留存印鑑式樣蓋於契據，即生效力」之約定
    ，則縱使系爭借據上之印文與系爭授信約定書之印文相同，
    並無被上訴人與蔡賢士等人，於 90年2月26日所立具之授信
    約定書第14條所約定之效力，光憑系爭借據之印文與系爭授
    信約定書之印文相同，尚不足以證明上訴人為系爭借款之連
    帶保證人，至為顯然，上訴人之抗辯，即非無據。原審徒憑
    上訴人曾簽訂系爭授信約定書，即認上訴人同意以授信約定
    書上所蓋用「甲○○」印文，為其與被上訴人間授信往來之
    留存印鑑，尚有未洽。
  (二)次按行使權利，履行義務，應依誠實及信用方法。是否合於
    民法第一百四十八條第二項規定之誠實信用原則，應就當事
    人雙方之利益，依客觀標準，斟酌各相關具體情事，比較其
    是否公平妥當。本件上訴人與被上訴人所簽訂之授信約定書
    ，係於 78年10月5日，至90年3月1日被上訴人與合吉公司簽
    訂系爭借據，時隔近12年，被上訴人之授信約定書，亦經大
    幅修訂，前後內容大不相同，有上開約定書可稽。而被上訴
    人與合吉公司簽訂系爭借據時，以近12年前之授信約定書為
    其依據，被上訴人對上訴人於12年前所簽訂之授信約定書，
    是否仍同意為保證人，置而不問，業經證人即承辦對保之陳
    麗美、蕭振聰，供證在卷（見本院前審卷第96、97頁及第10
    7、108頁），被上訴人竟並以「對保」非保證契約之要件，
    推卸其責，自非公平妥當，衡之情理，任何人均無法接受。
    是本件被上訴人請求上訴人應負連帶債務人責任，自有違誠
    信原則。
  (三)復按由自己之行為表示以代理權授與他人者，對於第三人應
    負授權人之責任，必須本人有表見之事實，足使第三人信該
    他人有代理權之情形存在，始足當之（最高法院60年台上字
    第2130號判例參照）。我國人民將自己印章交付他人，委託
    該他人辦理特定事項者，比比皆是，倘持有印章之該他人，
    除受託辦理之特定事項外，其他以本人名義所為之任何法律
    行為，均須由本人負表見代理之授權人責任，未免過苛（最
    高法院 70年台上字第657號判例參照）。本件系爭授信約定
    書第10條係約定，「凡持有立約人（指上訴人）印鑑」云云
    ，而事實上，所謂印鑑，乃與金融機關交易，留在該機關印
    鑑卡上印文，通稱為「印鑑」，此為週知之事實，有如前述
    ，上訴人於簽訂系爭授信約定書時，並未於被上訴人處留存
    所謂「印鑑」，亦經被上訴人所自認在卷，自無所謂持有上
    訴人之印鑑，即視為上訴人之代理人可言。甚且系爭授信約
    定書第10條，係限於「請求返還或更換擔保物及其他有關文
    件（即准予返還或更換之文件）為限」，並不及於其他用途
    ，灼然可見。原審徒憑上訴人所簽訂系爭授信約定書，並誤
    以為系爭授信約定書上簽約之印文為「印鑑」，即認上訴人
    同意以授信約定書上所蓋用「甲○○」印文，為其與被上訴
    人間授信往來之留存「印鑑」，自有誤會。
  (四)再對保與否，固非保證契約之成立要件。惟按保證契約之成
    立，須當事人雙方意思表示合致為其成立要件，對保則為證
    明意思表示合致之方法。本件之爭點係被上訴人引用78年簽
    訂授信約定書之印章而非「印鑑」，以為證明被上訴人於90
    年3月1日與合吉公司所簽之借據上上訴人印章相符，是否足
    以證明兩造意思表示合致而保證契約成立，非關於「對保」
    是否為保證契約之成立要件問題。經查系爭借據三「其他約
    定」，載明：「借款人或保證人均願．．．另向貴行訂立之
    授信約定書．．．並將該授信約定書視為本借據之一部」，
    有系爭借據可稽（見原審卷第15、16頁）。蔡賢士等人乃於
    90年 2月26日，先與被上訴人訂立授信約定書並設定「印鑑
    卡」留存印鑑，並於同日立具保證書（見原審卷第 7至11頁
    、13、14頁）。再據「印鑑卡」上所留存之「印鑑」，用以
    核對90年3月1日所簽之系爭借據上之「印章」，是否與其所
    留存之「印鑑」相符，不再另為對保，亦經證人即承辦授信
    之陳麗美，證述在卷（見本院前審卷第96頁），換言之，「
    對保」非關保證契約是否成立，而係用以證明兩造有無為保
    證之意思表示之合致，故證人即承辦授信之陳麗美，證明授
    信約定書對保後，即依授信約定書之約定以留存之印鑑卡上
    之「印鑑」為核對之依據，借據毋庸再對保，認「印鑑」而
    不認人，只要「印鑑」相符，即可推定兩造意思表示合致，
    因其授信約定書業經授權之故，是被上訴人一再主張「對保
    」非保證契約成立要件云云，置兩造意思表示是否合致於不
    顧，非有可取。本件上訴人於 78年10月5日所簽訂之授信約
    定書，並無留存「印鑑」，為被上訴人所自認，有如前述，
    自無「印鑑」足供被上訴人「核對」，用以證明兩造有簽訂
    本件保證意思表示之合致，則被上訴人尚不足以證明兩造間
    確有成立本件保證契約之意思表示之合致，上訴人抗辯未與
    被上訴人簽訂系爭保證契約之意思，堪予採取。
六、綜上所述，上訴人抗辯自屬可信，被上訴人主張為不足採。
    從而，被上訴人本於借貸及連帶保證之法律關係，請求上訴
    人與主債務人合吉公司、連帶保證人蔡賢士、蔡宜學、吳德
    貞連帶給付被上訴人 300萬元及利息暨違約金，為無理由，
    不應准許。原審就此部分判命上訴人連帶給付，自有未洽。
    上訴意旨指摘原判決此部分不當，求予廢棄改判，為有理由
    。自應由本院予以廢棄改判，如主文第二項所示。
七、本件事證已臻明確，兩造其餘陳述及其攻擊防禦方法，經審
    酌核與判決結果不生影響，不再一一論述；被上訴人請求再
    鑑定系爭借據與 78年10月5日之授信約定書之印章，是否相
    符，因其是否相符並不足以證明兩造意思表示是否合致，無
    鑑定必要，併此敘明。
據上論結，本件上訴為有理由，依民事訴訟法第 450條、第78條
，判決如主文。
中　　華　　民　　國　　94　　年　　4　　月　　26 　　日
                  民事第九庭  審判長法　官  吳景源
　　　　　　　　      　　　　    　法　官  滕允潔
　　　　　　　　      　　　　　    法　官  連正義
正本係照原本作成。
如不服本判決，應於收受送達後20日內向本院提出上訴書狀，其
未表明上訴理由者，應於提出上訴後20日內向本院補提理由書狀
（均須按他造當事人之人數附繕本）上訴時應提出委任律師或具
有律師資格之人之委任狀；委任有律師資格者，另應附具律師資
格證書及釋明委任人與受任人有民事訴訟法第 466條之1第1項但
書或第2項（詳附註）所定關係之釋明文書影本。
中　　華　　民　　國　　94　　年　　4 　　月　　29　　日
　　　　　　　　　　　　　　　　　　書記官  張永中
附註：
民事訴訟法第466條之1（第1項、第2項）：
對於第二審判決上訴，上訴人應委任律師為訴訟代理人。但上訴
人或其他法定代理人具有律師資格者，不在此限。
上訴人之配偶、三親等內之血親、二親等內之姻親，或上訴人為
法人、中央或地方機關時，其所屬專任人員具有律師資格並經法
院認為適當者，亦得為第三審訴訟代理人。
